臺灣高等法院臺中分院民事判決　100年度上易字第462號
上　訴　人　芊隆有限公司
法定代理人　陳韻因
被 上 訴人　吉祿國際有限公司
法定代理人　鄭琇璟
訴訟代理人　張柏山律師
上列當事人間請求損害賠償事件，上訴人對於民國100年10月11
日臺灣臺中地方法院100年度訴字第2000號第一審判決提起上訴
，本院於100年12月27日言詞辯論終結，判決如下：
    主  文
上訴駁回。
第二審訴訟費用由上訴人負擔。
    事實及理由
一、兩造在第二審之聲明：
(一)、上訴人方面：求為判決：
    (一)、原判決廢棄。
    (二)、被上訴人應給付上訴人新台幣（以下同）100萬元及自
        訴狀繕本送達翌日起至清償日止，按年息百分之五計算
        之利息（原審駁回上訴人500萬元及利息之請求，上訴
        人僅就其中之100萬元本息提起上訴）。
    (三)、請准供擔保宣告假執行。
(二)、被上訴人方面：求為判決：駁回對造之上訴。
二、本件上訴人起訴主張：
(一)、兩造於民國（下同）99年5月間發生買賣橡膠之糾紛，被上
    訴人乃於99年5月22日（按應為同年月21日）具狀向原審民
    事庭聲請在300萬元範圍內假扣押上訴人之財產（下稱系爭
    假扣押），並經原審以99年5月31日99年度司裁全字第1327
    號民事裁定核准假扣押上訴人之財產，被上訴人依該裁定所
    載提供100萬元之擔保金後，向原審民事執行處聲請假扣押
    強制執行上訴人對於第三人台中商業銀行股份有限公司（下
    稱台中商銀）台中分公司（按應為總行）及溪湖分公司（按
    應為分行）之存款債權，並分別經台灣彰化地方法院民事執
    行處以99年6月14日彰院賢99執全助清字第67號執行命令扣
    押上訴人對於第三人台中商銀溪湖分行之存款債權，經原審
    民事執行處以99年6月15日中院彥民執99司執全菊字第760號
    執行命令扣押上訴人對於第三人台中商銀總行之存款債權。
    因第三人台中商銀是上訴人之銀行借款、存款與信用狀融資
    契約往來銀行，當第三人台中商銀收到前開扣押命令後，不
    僅先行以借款債權抵銷上訴人之存款債權，同時亦停止借款
    融資及開發信用狀融資契約。嗣上訴人就前開原審99年度司
    裁全字第1327號民事假扣押裁定依法提起異議與抗告，及被
    上訴人提出再抗告後，先經99年7月7日原審99年度執事聲字
    第91號民事裁定駁回上訴人之異議；嗣經99年8月31日本院
    99年度抗字第336號裁定，廢棄原審99年度執事聲字第91號
    裁定；後經99年11月25日最高法院99年台抗字第931號裁定
    廢棄前開99年8月31日本院99年度抗字第336號民事裁定；再
    經100年3月10日本院100年度抗更(一)字第27號裁定廢棄99
    年7月7日原審99年度執事聲字第91號民事裁定並駁回被上訴
    人之假扣押聲請。雖被上訴人有提起再抗告，但已經100年5
    月12日最高法院100年度台抗字第372號民事裁定書駁回被上
    訴人之再抗告，因而被上訴人之假扣押聲請因不符民事訴訟
    法第526條及第523條規定，已遭法院駁回確定在案。
(二)、上訴人係從事國際貿易業務，有向美國德克薩斯州之「GOLD
    EN TEX COMPANY, INC.」公司買入進口該公司經銷之合成橡
    膠，再販賣予國內或大陸之其他廠商，惟因被上訴人向原審
    聲請假扣押上訴人在第三人台中商銀之存款債權，以致於第
    三人台中商銀停止借款融資及信用狀融資，導致上訴人無法
    取得信用狀與「GOLDEN TEX COMPANY,INC.」進行貿易，「
    GOLDEN TEX COMPANY,INC.」乃在99年6月21日以信函傳真予
    上訴人表示:「我遺憾通知你，你同我們訂購的Off Spec Sy
    nthetic Rubber-BR，因缺乏信用狀致已被取消，因缺乏付
    款承諾的安排，我們必須將你的買單出售給其他人，我們的
    生意才不會中斷。芊隆環境保護有限公司（J&J Environment
    al Protection Co.,Ltd）目前會在我們的信用審視下，因
    此，任何進一步的銷售活動必須暫停，直到收到你進一步的
    付款。如果你有任何問題，請聯絡我們。謝謝。」等語。上
    訴人被迫只能改以現金方式付款，因而大量降低向「GOLDEN
    TEX COMPA NY,INC.」採購合成橡膠之數量。而在99年1月至
    6月期間，上訴人向國內橡膠供應商買進橡膠之金額合計有
    147,751,417元，而同一期間，上訴人向國外供應商「GOLDE
    N TEX COMPANY, INC.」進口買入橡膠之金額合計有51,160,
    697元。則在99年1月至6月期間，上訴人合計買入橡膠之金
    額有198,912,114元。但當上訴人之銀行帳戶遭法院在99年6
    月中旬查封後，因上訴人之銀行存款、貸款及信用狀透支貸
    款均遭銀行凍結，資金遭到緊縮。因此，在99年7月至12月
    期間，上訴人向國內橡膠供應商買進橡膠之金額乃大幅下降
    ，合計只有34,437,111元，在同一期間，上訴人向國外供應
    商「GOLDEN TEX COMPANY, INC.」進口買入橡膠之金額合計
    亦只有39,669,289元。則在99年7月至12月期間，上訴人合
    計買入橡膠之金額只有74,106,400元。經比較上訴人在99年
    1月至6月期間之買入橡膠之進項總額198,912,114元，與上
    訴人在99年7月至12月期間買入橡膠之進項總額74,106,400
    元，則當上訴人之銀行帳戶遭被上訴人聲請法院假扣押之後
    ，上訴人之營業進項金額急遽減少高達124,805,714元(198,
    912,114元-74,106,400元=124,805,714元)，進而導致上訴
    人喪失此一進項金額之獲利機會，上訴人當然受有損害。再
    依財政部賦稅署公告之財政部99年12月23日台財稅字第0990
    0449670號函備查之「99年度營利事業所得額暨同業利潤標
    準」所載，「橡膠製品批發業」之淨利率為8%。以保守方式
    估計，因被上訴人之假扣押致上訴人在99年7月至12月間之
    「進貨金額遽減124,805,714元」部分之淨利損失應有9,984
    ,457元（124,805,714元×8%＝9,984,457元），此即是上訴
    人得依民事訴訟法第531條規定請求被上訴人賠償之損害。
    因考量被上訴人已經向主管機關登記解散，且經上訴人調查
    結果，被上訴人公司名下亦無財產，故上訴人只先行起訴請
    求被上訴人賠償上訴人500萬元及法定遲延利息等情，爰本
    於民事訴訟法第531條第1項規定「假扣押裁定因自始不當而
    撤銷」損害賠償法律關係，求為命被上訴人給付上訴人100
    萬元及自訴狀繕本送達翌日起至清償日止，按年息百分之五
    計付利息並宣告附條件假執行之判決（原審判決駁回上訴人
    全部之請求，上訴人僅就其中之100萬元本息聲明不服，其
    餘400萬元本息部分，已告確定）。
三、被上訴人則以：(一)、按民事訴訟法第531條第1項規定：「假
    扣押裁定因自始不當而撤銷．．．」，其含義是指對於假扣
    押裁定提起抗告，經抗告法院認為命假扣押時客觀存在之情
    事，不應為如此裁定者而言，並非泛指所有撤銷假扣押裁定
    ，均屬自始不當。本件被上訴人之前聲請假扣押保全程序時
    ，並無客觀存在自始不當之情事，反而是上訴人在當時無端
    拒絕履約交貨情狀下，被上訴人不得已，才聲請假扣押債務
    人即上訴人之財產，被上訴人所為之保全程序，係有其必要
    性與正當性：1.被上訴人於99年5月15日，就雙方買賣橡膠
    契約，為促使上訴人按時履約，以台中英才郵局第795號存
    證信函催請上訴人應依約於99年5月30日準時交貨，否則會
    使被上訴人發生巨大損失（當時買賣標的橡膠，國際市場價
    格急速上漲，屬賣方市場），但上訴人公司拒不依約於99年
    5月30日交貨，使被上訴人公司無法對下游廠商華南鞋廠等
    履約交貨，使被上訴人因而賠償下游廠商，並被取銷訂單，
    受有損害。２、因上訴人公司並無財產，辦公處所僅為租用
    ，且上開債務不履行損害賠償之訴訟勢必發生，又耗費時日
    請求損害賠償之該訴訟，雖預期可獲得終局勝訴判決確定，
    惟在漫長歲月後，對上訴人亦恐有不能強制執行或甚難執行
    之虞，被上訴人不得已而向原審聲請以99年度司裁全字第13
    27號假扣押裁定，被上訴人並於99年6月間提供擔保對上訴
    人在銀行之存款債權聲請假扣押，以為保全。３、本件被上
    訴人聲  請假扣押，並無客觀存在自始不當之情事，反而是
    當時上訴人無端拒絕履約交貨，被上訴人無法對下游廠商履
    約交貨，情狀火急，不得已而聲請假扣押，進行保全程序，
    具有維護權益之必要性與正當性。因此，上訴人指稱被上訴
    人所為系爭假扣押裁定之聲請，已經撤銷，有民事訴訟法第
    531條第1項規定之適用而請求損害賠償，於法不合。(二)、
    上訴人受本件假扣押之執行並無損害發生：雖然被上訴人聲
    請系爭假扣押裁定，並依此聲請假扣押強制執行上訴人對於
    第三人台中商銀之存款債權1,107,684元，然上訴人在第三
    人台中商銀扣押範圍以外之存款債權，並非執行命令效力所
    及，上訴人可以自由發揮與運用；何況上訴人在第三人台中
    商銀有無國際貿易信用開狀額度可資運作，要與假扣押之執
    行無關。(三)、上訴人另主張伊因被上訴人假扣押伊對第三
    人台中商銀之存款債權1,107,684元，使其信用減損，致其
    公司之交易額減少，利潤減低，受有損害云云，惟此與系爭
    假扣押之保全程序無關，不是被上訴人對上訴人聲請假扣押
    所造成。(四)、被上訴人因上訴人無端拒絕履約交貨，致被
    上訴人對下游廠商華南鞋廠、宏懋公司各依契約理賠後，商
    譽信用嚴重受損，華南鞋廠隨即轉單到韓國買貨，其餘廠商
    則不再與被上訴人公司買賣，被上訴人營收瞬間歸零，迫於
    形勢，無奈於100年1月11日辦理解散登記，另起爐灶繼續營
    運，被上訴人公司商譽、信用、營收所受之損害，猶大於上
    訴人所主張之損害，被上訴人主張以上訴人對被上訴人所負
    之賠償債務，與上訴人所稱被上訴人應賠償之系爭債務，相
    互抵銷，抵銷後，已無餘額，足見上訴人本件損害賠償之請
    求，洵無理由等語，資為抗辯。
四、兩造不爭執之事實：
  1.本件假扣押保全程序之訂單編號JJ000000-0橡膠買賣合約為
    真正。該合約最後應交付之116.186噸橡膠，履約交貨日是
    99年5月30日（原審被證2-1）。
  2.被上訴人於99年5月15日對上訴人寄發台中英才郵局第795號
    存證信函（被證1-1）。
  3.證人陳信良在台灣高等法院台中分院99年度上易字第437號
    損害賠償事件審理中100年1月19日到庭結證之證詞（被證
    1-2 第7頁）。
  4.台灣台中地方法院99年度訴字第1696號請求損害賠償事件判
    決：上訴人之訴駁回（被證1-4）。
  5.台灣高等法院台中分院99年度上易字第437號請求損害賠償
    事件判決：上訴駁回（被證1-4）。
  6.99年5月31日台灣台中地方法院99年度司裁全字第1327號民
    事裁定准予假扣押。
  7.台灣高等法院台中分院100年度抗更（一）字第27號民事裁
    定（被證1-6）、最高法院100年度台抗字第372號民事裁定
   （被證1-7），撤銷前開假扣押之聲請，而告確定。
  8.台灣彰化地方法院100年度全字第14號民事裁定：准予假扣
    押（被證1-9）。
  9.台灣高等法院台中分院100年度抗字第308號民事裁定：抗告
    駁回（被證1-10）。
  10.對於上訴人起訴狀事實理由欄三、四、七點有關本件被上訴
    人聲請假扣押裁定之事實經過不爭執。
五、本件之爭點：
(一)、上訴人依據民事訴訟法第531條第1項規定請求被上訴人賠
      償，是否有理由？
(二)、如有理由，上訴人得請求賠償之金額若干？
六、
(一)、上訴人依據民事訴訟法第531條第1項「假扣押自始不當而
      被撤銷」之規定，請求被上訴人賠償，為無理由：
  １、上訴人主張兩造於99年5月間發生買賣橡膠之糾紛，被上
      訴人於99年5月22日（應為同年月21日之誤），具狀向原
      法院民事庭聲請在300萬元範圍內假扣押上訴人之財產，
      經原法院以99年5月31日99年度司裁全字第1327號民事裁
      定核准假扣押上訴人之財產，被上訴人依該裁定所載提供
      100萬元擔保金後，向原法院民事執行處聲請假扣押強制
      執行上訴人對於第三人台中商銀總行及溪湖分行之上述存
      款債權，並分別經台灣彰化地方法院民事執行處以99年6
      月14日彰院賢99執全助清字第67號執行命令扣押上訴人對
      於第三人台中商銀溪湖分行之存款債權，經原法院民事執
      行處以99年6月15日中院彥民執99司執全菊字第760號執行
      命令扣押上訴人對於第三人台中商銀總行之存款債權。嗣
      上訴人就前開原法院99年度司裁全字第1327號民事假扣押
      裁定依法提起異議與抗告，經99年7月7日原法院99年度執
      事聲字第91號民事裁定駁回上訴人之異議；嗣經99年8月3
      1日本院99年度抗字第336號裁定廢棄原法院99年度執事聲
      字第91號裁定；後經99年11月25日最高法院99年台抗字第
      931號裁定又廢棄前開99年8月31日本院99年度抗字第336
      號民事裁定；再經100年3月10日本院100年度抗更(一)字
      第27號裁定廢棄99年7月7日原法院99年度執事聲字第91號
      民事裁定並駁回被上訴人之假扣押聲請。雖被上訴人有提
      起抗告，但經100年5月12日最高法院100年度台抗字第372
      號民事裁定書駁回被上訴人之抗告，因而被上訴人之系爭
      假扣押聲請終遭抗告法院駁回確定在案等情，為兩造所不
      爭執，堪信為真實。又系爭假扣押經駁回確定後，被上訴
      人已就同一請求原因事實，隨即另向臺灣彰化地方法院再
      次聲請假扣押（下稱再次假扣押），經該院以100年5月25
      日100年度全字第14號民事裁定准供擔保為假扣押（被證
      1-9，原法院卷第267-268頁），被上訴人再於同年5月26
      日，向臺灣彰化地方法院聲請假扣押強制執行，其執行標
      的主要即為被上訴人在系爭假扣押執行事件所執行之上訴
      人對於台中商銀總行及溪湖分行之存款債權，並且敘明上
      訴人在台中商銀總行之存款餘額399,627元及溪湖分行之
      存款餘額707,439元，分別已經系爭假扣押執行程序命令
      扣押在案，該院囑託原法院以100年度司執全助字第138號
      強制執行，嗣後被上訴人又以該案與系爭假扣押即原法院
      99年度司執全字第760號執行標的物相同，聲請原法院併
      案執行，而經原法院併入該案執行辦理。上開再次假扣押
      准許裁定，雖經上訴人提起抗告，然業經本院以100年8月
      2日100年度抗字第308號民事裁定駁回抗告確定（被證1-1
      0，原法院卷第269-274頁）等情，為兩造所不爭執，且有
      被上訴人提出之上開裁定影本，並經原法院調取上開執行
      卷宗影印在卷可稽，亦堪信為真實。
  ２、民事訴訟法第531條第1項規定：「假扣押裁定因自始不當
      而撤銷，或因第529條第4項及第530條第3項之規定而撤銷
      者，債權人應賠償債務人因假扣押或供擔保所受之損害」
      。該條所謂「假扣押裁定因自始不當而撤銷」，係指對於
      假扣押裁定提起抗告，經抗告法院依命假扣押時客觀存在
      之情形，認為不應為此裁定而撤銷之情形而言（最高法院
      67年台上字第1407號判例、69年台上字第3653號判例意旨
      參照）。又依上開規定債務人賠償請求權之成立，並不以
      債權人之故意或過失為要件（最高法院58年台上字第1421
      號判例意旨參照）。由上足見上開法條之規定，並非泛指
      所有經撤銷假扣押裁定者，均屬「自始不當」，而應限縮
      解釋為：「依命假扣押時客觀存在之情形，認為不應為假
      扣押裁定而予以撤銷」，在此情形下，始有上述法條所稱
      「賠償責任」之適用。又最高法院60年台上字第4703號判
      例亦認為：假扣押裁定因自始不當而撤銷者，債權人固應
      賠償債務人因假扣押所受之損害，但必債務人確因假扣押
      受有損害，且損害與假扣押之間具有因果關係，始得請求
      賠償（最高法院60年台上字第4703號判例意旨參照）。本
      件被上訴人聲請系爭假扣押獲准後，據以對上訴人聲請假
      扣押強制執行，雖經上訴人提起抗告，最終經抗告法院撤
      銷假扣押裁定，駁回被上訴人假扣押之聲請確定，惟觀之
      抗告法院撤銷系爭假扣押准許裁定，駁回被上訴人假扣押
      之聲請，其理由並非認被上訴人假扣押之請求不正當，而
      係認被上訴人就「假扣押之原因」並未盡相當之釋明之責
      ，此觀100年3月10日本院100年度抗更(一)字第27號裁定
      理由自明，而「系爭假扣押之原因」，被上訴人是否已盡
      釋明之責？此乃法院於假扣押當時本於職權所為之判斷，
      依前揭說明，尚難認系爭假扣押係因自始不當而撤銷（最
      高法院99年台上字第2324號判決同此意旨可資參照，見外
      放之該院判決影本）。況且，本件被上訴人於系爭假扣押
      經駁回確定後，被上訴人隨即再就同一請求原因事實，另
      案向臺灣彰化地方法院聲請再次假扣押，經該院審核後，
      以100年5月25日100年度全字第14號民事裁定准供擔保為
      假扣押，雖經上訴人抗告，然業經本院100年度抗字第308
      號民事裁定駁回其抗告，亦即准許被上訴人就同一事實聲
      請假扣押確定之情，已詳如前述，由此更足以證明本件被
      上訴人所聲請之上開被撤銷之系爭假扣押，並非存有「依
      命假扣押時客觀存在之情形，認為不應為此裁定而撤銷」
      之情形，自難謂系爭假扣押係「因自始不當而撤銷」，核
      與民事訴訟法第531條第1項規定之賠償要件不合。從而上
      訴人依據民事訴訟法第531條第1項之規定，請求被上訴人
      賠償系爭500萬元及遲延利息，自非正當。
  ３、上訴意旨指稱：原判決認為本件並無民事訴訟法第531條
      第1項規定之適用，其法律見解不符該法條之立法意旨，
      增加該法條所未規定之限制條件，適用法律有誤等語。惟
      為被上訴人所否認。按民事訴訟法第531條第1項規定，假
      扣押裁定「因自始不當而被撤銷」者，始有債權人應賠償
      債務人因假扣押所受損害之問題，此為本件之爭點，上訴
      人依據上述法條請求被上訴人賠償，法院自應就此條之賠
      償要件予以調查認定，而本件被上訴人聲請法院所為准許
      假扣押之裁定，雖被撤銷，但尚難認系爭假扣押係「因自
      始不當而撤銷」，與上述法條所規定之賠償要件有間等情
      ，已詳如上述，被上訴人自無須對上訴人負賠償責任，是
      上訴意旨指稱原審適用法律有錯誤，只要假扣押裁定經債
      務人抗告而撤銷，即符合民事訴訟法第531條第1項規定之
      「因自始不當而被撤銷」，假扣押債務人（上訴人）即得
      依此條文，向假扣押債權人（被上訴人）請求損害賠償云
      云，容有誤會，尚無可採。
(二)、上訴人依據民事訴訟法第531條第1項之規定，請求被上訴
      人賠償損害，既非有據，本院自無庸再審酌認定上訴人得
      請求賠償之金額。
(三)、本件既認上訴人對被上訴人上開損害賠償之請求為無理由
      ，則關於被上訴人主張以上訴人對被上訴人所應負之賠償
      債務，與上訴人所稱本件被上訴人應賠償上訴人之系爭債
      務，兩者相互抵銷云云，亦無庸再予審究。
七、綜上所述，本件被上訴人所為之系爭假扣押，雖經抗告法院
    撤銷確定，然尚難謂「系爭假扣押存有依命假扣押時客觀存
    在之情事，認為不應為此裁定而撤銷」之情形，亦即尚難謂
    系爭假扣押係「因自始不當而撤銷」。從而，上訴人依據民
    事訴訟法第531條第1項，請求被上訴人賠償上訴人因系爭假
    扣押所受之損害500萬元，及自起訴狀繕本送達翌日起至清
    償日止，按週年利率百分之五計算之利息，洵非正當，原審
    判決駁回上訴人之請求，並駁回其假執行之聲請，並無不合
    ，上訴人就其中100萬元提起上訴，其上訴論旨，執前詞指
    摘原判決失當，求予廢棄，非有理由，應予駁回。
八、本件判決之基礎已臻明確，兩造其餘攻擊防禦方法及舉證，
    經核均與判決結果無影響，爰不一一論述，併此敘明。
九、據上論結，本件上訴為無理由，依民事訴訟法第449條第1項
    、第78條，判決如主文。
中    華    民    國   100    年    12    月    30    日
                民事第二庭    審判長法  官  邱森樟
                                    法  官  蔡秉宸
                                    法  官  翁芳靜
以上正本係照原本作成。
不得上訴。
                                    書記官  黃薰慧
中    華    民    國   101    年    1     月    2     日